最高法院刑事判決　　　　　　一○○年度台上字第一一七五號
上　訴　人　台灣高等法院檢察署檢察官
被　　　告　蔡文田
選任辯護人　薛松雨律師
　　　　　　王玫珺律師
上　訴　人　高村德
選任辯護人　薛西全律師
　　　　　　尤伯祥律師
上　訴　人　林乾祥
選任辯護人　莊國明律師
上列上訴人等因被告違反貪污治罪條例等罪案件，不服台灣高等
法院中華民國九十八年十月七日第二審判決（九十七年度上訴字
第五四二三號，起訴案號：台灣台北地方法院檢察署九十六年度
偵字第五八三八號、第六三七四號、第一二四七三號、第二０三
一八號、第二０四七二號），提起上訴，本院判決如下：
    主  文
原判決關於高村德、林乾祥部分均撤銷，發回台灣高等法院。
其他上訴駁回。
    理  由
一、撤銷發回（高村德、林乾祥）部分：
本件原判決維持第一審關於論處上訴人高村德公務員，對於違背
職務之行為，收受賄賂罪刑（處有期徒刑拾年陸月，褫奪公權陸
年），上訴人林乾祥不具公務員身分之人，對於公務員，關於違
背職務之行為，交付賄賂罪刑（處有期徒刑貳年，褫奪公權貳年
；減為有期徒刑壹年，褫奪公權壹年）之判決，駁回高村德、林
乾祥在第二審之上訴；固非無見。
惟查：（一）有罪之判決書，對被告有利之證據不予採納之理由
，應於理由欄內加以記載，否則即有判決不載理由之違法。原判
決事實欄認定，民國九十年六月間，交通部台灣鐵路管理局（下
稱鐵路局）機務處員工莊經文（經不起訴處分確定）負責經辦一
百四十六輛復興號列車車廂更新即「空調客車設備更新工程」案
（下稱系爭工程），於製作系爭工程說明書內「採購規範」時，
原規劃使用美耐板作為改裝後之車廂內牆板，而高村德為鐵路局
機務處之客貨車股股長，向被告蔡文田、鐵路局機務處副處長李
景村（另為不起訴處分）、處長劉康男等人，建議系爭工程車廂
內裝應採用無壓條之整體模組化設計，經三人原則同意後，高村
德乃要求莊經文更改「採購規範」內容，將原擬之板材由美耐板
更改成「凱德6200板材」，為此莊經文與高村德意見不同，雙方
發生口角，高村德乃向宏領企業股份有限公司（下稱宏領公司）
索取「凱德6200板材」之相關資料，自行擬定規範交予莊經文，
使之寫入「採購規範」內，即在列車之客室、廁所、茶水間等處
所均加入「內裝設計採用整體模組化，應具高水準、舒適性及現
代化，且應適合國內營運環境，美觀標準及旅客習性等需求」、
「天花板及牆板材質採用類似航空客機內裝板材，如KYDEX 6200
板材或更佳材質者」等文字，而違反政府採購法第二十六條第三
項及該法執行注意事項第八點規定，招標文件不得要求或提及特
定之商標或商名，而為違背職務之行為等情（原判決正本第三至
四頁）。但依卷內資料，交通部採購稽核小組專案稽核監督報告
上係載稱：「本案（指系爭工程）該局（指鐵路局）所定之規範
為『天花板及牆板材質採用類似航空客機內裝板材，如KYDEX 62
00板材或更佳材質』，其文字敘述，雖未採用採購法之標準用語
，惟並無違背採購法之規定。且得標廠商於九十三年十月七日函
請該局同意以南亞塑膠工業（股）公司製造之同等級內裝板材施
工，鐵路局亦於九十三年十月十四日以機車課字第0930008522函
（覆）得標廠商同意」、「本案規定『天花板及牆板材質採用類
似航空客機內裝板材，如KYDEX 6200板材或更佳材質』，係就材
料之功能性加以規定」（第一審卷(一)第一二五至一二六頁）；又
證人劉康男於法務部調查局北部地區機動工作組（下稱調查局北
機組）及偵查中證稱：「當初鐵路局的老規範有寫什麼品牌或比
這個品牌更佳材質的，我們只是延續下來用這個方式」、「主要
是當時大家對政府採購法的觀念還不是很清楚」、「模組化應該
是大家檢討的時候決定的」等語；李景村證稱：「直覺覺得這個
材質（指「凱德6200板材」）確實不錯，符合鐵路局的需求」、
「依我的認知，在材質規定加入『某材質或更佳材質者』是鐵路
局一般採購時的慣用語」等語（偵字第五八三八號卷(一)第四十六
頁、第六十二頁、第六十五頁、第六十六頁）；另高村德亦提出
鐵路局於政府採購法施行（八十八年五月二十七日）前，辦理「
冷氣通勤電聯車購案」，於八十七年六月訂定之「通勤電聯車規
範書」中；辦理「空調客車四十五輛電源車五輛購案」，於八十
七年六月三十日訂定之「新購空調客車規範書」中；辦理「復興
號客車改造為莒光號客車五十九輛工程案」，於八十八年三月訂
定之工程說明書中；及於政府採購法施行後，辦理「DR2800、28
50型柴油客車動力及內裝更新工程案」（九十年二月二日決標）
工程說明書中；辦理「EMU200型車廂更新工程案」，於九十年六
月二十八日訂定之工程說明書中；均有載明特定廠商、商品名稱
或其他更佳材質之情形（第一審卷(一)第九十至一０五頁）。上開
證人之供述是否可取？上開各工程案「採購規範」中之記載是否
與本件情形相同？此與認定高村德於工程說明書「採購規範」內
載入「天花板及牆板材質採用類似航空客機內裝板材，如 KYDEX
6200板材或更佳材質」，是否係違背職務行為有關，原判決於理
由內未予審酌說明，自有理由不備之違法。（二）審理事實之法
院，對於公平正義之維護或對被告之利益有重大關係，客觀上有
調查之必要性，為認定事實與適用法律基礎之證據，均應依法詳
加調查，倘未予調查，或雖已加調查，而其內容尚欠明瞭者，亦
與未經調查之情形無異，遽行判決，均屬依法應於審判期日調查
之證據未予調查之違法。高村德於原審以系爭工程之工程說明書
「採購規範」載有「類似航空客機內裝板材」，此係屬熱塑性複
合材料，如PEI、PES、PEEK等均屬之，而其供應商有華郁塑膠有
限公司等廠商，並提出財團法人工業技術研究院之「飛機內裝件
市場與規範分析」、華郁塑膠有限公司產品目錄等為證（原審卷
(一)第二六一頁、第二七○頁、第二七四頁），原審就上開辯解未
調查審認，於理由內亦未置一詞，有證據調查未盡及判決理由不
備之違法。（三）證人恐因陳述致自己受刑事追訴或處罰者，得
拒絕證言，刑事訴訟法第一百八十一條定有明文，又證人有第一
百八十一條之情形者，應告以得拒絕證言，同法第一百八十六條
第二項亦定有明文。此項規定係為保護證人權利，兼及當事人之
訴訟利益而設，如法院或檢察官未先踐行此項告知義務，而逕行
告以具結之義務及偽證之處罰並命朗讀結文後具結，無異剝奪證
人此項拒絕證言權，所踐行之訴訟程序自有瑕疵。原判決事實欄
認定，林乾祥為使「凱德6200板材」列入工程說明書「採購規範
」內，乃於九十年六月間某日晚上，在台北市某處，對於違背職
務行為，基於行賄高村德之犯意，向高村德表示如果可以促成宏
領公司在系爭工程做成生意，期約給予新台幣（下同）八十萬元
之顧問費等語，高村德應允後，乃於莊經文不同意列入後，自行
參考宏領公司提供「凱德6200板材」相關資料，擬定規範使莊經
文將「凱德6200板材」列入工程說明書「採購規範」內，嗣經鐵
路局核定公告，使系爭工程得標廠商，為配合「凱德板」之整體
裝飾，而向生產「凱德6200板材」亞洲區總代理之美國T&T 國際
集團公司（負責人蔡亦文，經第一審法院通緝中）簽訂總價六百
二十九萬四千八百元美金之備忘錄及合約書等，林乾祥因此可獲
得上述銷售金額之2 ％佣金之利益，林乾祥旋於九十一年一月間
某日晚上七、八時許，在台北縣三重市（現為新北市三重區）高
村德住處附近之公園內，交付四十萬元賄款予高村德等情（原判
決正本第三頁、第四至五頁）；於理由欄係以高村德於九十六年
五月三日、同年六月十四日、同年六月二十九日、同年八月七日
檢察官偵訊時，均供稱林乾祥有上開期約及交付賄賂等語，而為
不利高村德、林乾祥之認定（原判決正本第二十九至三十二頁）
。但依卷內資料，九十六年六月二十九日檢察官係以被告身分訊
問高村德而未以證人身分為訊問（偵字第五八三八號卷(二)第二三
一至二三五頁），同年五月三日及同年八月七日檢察官係先以被
告之身分訊問高村德，於訊問完畢後始命高村德以證人之身分為
具結，具結後即未再訊問（偵字第五八三八號卷(二)第一五三至一
五七頁，偵字第一二四七三號卷第一一０至一一五頁），則高村
德原以被告身分所為之供述，能否逕認即係以證人身分所為之證
詞？非無疑義。又該二次偵訊，檢察官於令高村德具結前，均未
告知其得拒絕證言，另檢察官於同年六月十四日雖以證人身分訊
問高村德，並命其具結，但亦未告知其得拒絕證言（偵字第一二
四七三號卷第十至十一頁），則檢察官違反告知義務規定所取得
之高村德供述證據，對於高村德、林乾祥是否仍具證據能力？原
判決未加說明，逕採為高村德關於違背職務行為而收受賄賂、林
乾祥有為違背職務行為交付賄賂之不利證據，於證據法則，難謂
無違誤。（四）被告之自白，雖為證據之一種，但依刑事訴訟法
第一百五十六條第一項規定，被告之自白，須非出於強暴、脅迫
、利誘、詐欺、疲勞訊問、違法羈押或其他不正之方法，且與事
實相符者，始得為證據。依同條第二項規定，被告之自白，不得
作為有罪判決之唯一證據，仍應調查其他必要之證據，以察其是
否與事實相符。而所謂補強證據，係指該證人之陳述本身以外之
別一證據，而與其陳述具有關連性，並因兩者之相互利用，而得
以證明其所指之犯罪事實具有相當程度之真實性者而言。原判決
於理由欄係以高村德於檢察官偵訊時證稱有收受林乾祥交付之四
十萬元賄款，且其所述向宏領公司查詢「凱德6200板材」相關資
料，及將系爭工程之工程說明書於公告前交予宏領公司人員，核
與宏領公司之職員蘇鳳儀之證述及在宏領公司扣得之文件內容相
符；因認高村德關於有收受賄賂之自白與事實相符，堪以採信（
原判決正本第二十九至三十頁）。但林乾祥始終否認有期約及交
付賄賂予高村德，而高村德有向宏領公司查詢「凱德6200板材」
相關資料及將工程說明書交付宏領公司人員，如何認與林乾祥期
約、交付賄賂予高村德間有關連性而得以作為高村德自白之補強
證據？原判決未詳為說明其認定之理由，有理由不備之違法。綜
上，應認原判決關於高村德、林乾祥部分有撤銷發回之原因。原
判決關於高村德、林乾祥部分之其他有裁判上一罪關係部分，基
於審判不可分原則，應一併發回。
二、駁回（蔡文田）部分：
按刑事訴訟法第三百七十七條規定：上訴於第三審法院，非以判
決違背法令為理由不得為之；是提起第三審上訴，應以原判決違
背法令為理由，係屬法定要件；如果上訴理由書狀並未依據卷內
訴訟資料具體指摘原判決不適用何種法則或如何適用不當，或所
指摘原判決違法情事顯與法律規定得為第三審上訴理由之違法情
形不相適合時，均應認其上訴為違背法律上之程式，予以駁回。
原判決以公訴意旨略以：蔡文田有其理由欄貳、一所載之檢察官
起訴之犯行，因認蔡文田涉犯貪污治罪條例第六條第一項第四款
圖利罪嫌及刑法第一百三十二條第一項洩密罪嫌云云。惟經審理
結果，認不能證明蔡文田犯罪，因而撤銷第一審關於蔡文田之科
刑判決，改判諭知蔡文田無罪，已詳敘其調查證據之結果及證據
取捨之理由；所為論斷，均有卷存證據資料可資覆按。從形式上
觀察，原判決並無違背法令之情形。檢察官關於違反貪污治罪條
例部分之上訴意旨略以：(一)本件經原審審判長於審判期日當庭播
放林乾祥在調查局北機組之錄音光碟十多分鐘結果，發現林乾祥
原審辯護人提出之錄音光碟譯文對照表（下稱系爭譯文對照表）
，未顯示錄音光碟全部之內容，嗣經檢察官指揮檢察事務官勘驗
該錄音光碟結果，系爭譯文對照表確有對蔡文田不利之部分內容
未譯出，此有檢察事務官製作之錄音光碟譯文對照表可稽，原審
未予詳查，遽採系爭譯文對照表為有利蔡文田之認定，顯有違法
。(二)依檢察事務官製作之錄音光碟譯文對照表顯示，林乾祥於調
查局北機組有諸多不利於蔡文田之供述，況林乾祥於偵查中仍供
稱有與蔡文田接觸，蔡文田有告知已將「凱德6200板材」列入材
料規範，蔡文田有交付伊系爭工程之工程說明書，可見林乾祥於
調查局北機組所為不利蔡文田之供述，應具有較可信之特別情形
，自得採為不利蔡文田之認定，原判決竟摒棄不採，其採證違背
證據法則。(三)原判決以蔡文田所簽核之資本支出預算工程施工動
支請示單（下稱動支請示單）後附工程說明書右上角係載「90．
06．30」，而在宏領公司查扣之工程說明書右上角係載「90．07
．05」，二種版本不同，因認在宏領公司查扣之工程說明書並非
蔡文田所洩漏，而為其有利之認定。但遍查全卷並無所指之動支
請示單，縱令有之，原審亦未提示予當事人表示意見，所踐行之
訴訟程序亦屬違法。又高村德、莊經文均否認有交付工程說明書
予林乾祥，蘇鳳儀亦未證及工程說明書係由高村德或莊經文處取
得，僅林乾祥於調查局北機組及偵查中證稱係由蔡文田交付，原
審就此未詳為調查，又對林乾祥不利於蔡文田之證述，未說明不
採納之理由，有證據調查未盡及判決理由不備之違法云云。
惟查：原判決於理由欄已詳為說明林乾祥於調查局北機組及偵查
中固曾證稱有與蔡文田接觸，蔡文田有交給伊工程說明書等語，
但不能僅憑林乾祥上開證述即為不利蔡文田之認定，況林乾祥於
第一審已證稱蔡文田並未明確告知系爭工程要採用「凱德6200板
材」，亦未傳真工程說明書等語，且高村德於偵查中亦供稱係伊
與林乾祥、蘇鳳儀接觸，並傳真工程說明書予蘇鳳儀等語，蘇鳳
儀於偵查中證稱系爭工程之相關資料，均傳真予高村德等語，於
第一審證稱係與莊經文、高村德接洽，不包括蔡文田等語，而查
扣之宏領公司系爭工程相關傳真資料上載有「高'r」、「『高』
詢問」、「高先生」等文字，另蔡文田雖曾於工程說明書及動支
請示單上簽核，但當時該工程說明書右上角係載「90．06．30」
，此與在宏領公司查扣之工程說明書右上角係載「90．07．05」
為不同版本，因認並無積極證據足認蔡文田有檢察官起訴所指之
貪污治罪條例第六條第一項第四款圖利犯行，乃為蔡文田有利之
認定。經核俱與卷內資料相符。又原判決於理由欄先說明林乾祥
於調查局北機組之供述應無證據能力，復說明縱認有證據能力，
但林乾祥之陳述，如何依調查證據之結果，而不足為蔡文田不利
認定之理由，原判決並非依系爭譯文對照表而為有利蔡文田之認
定，經核原判決無證據調查未盡、判決理由不備及採證違背證據
法則之違法。另依卷內資料，蔡文田係於九十年六月三十日於動
支請示單上為簽核，有該請示單影本及工程說明書（右上載「90
．06．30」）在卷可稽（偵字第五八三八號卷(二)第八十一頁、第
一四七至一四九頁，偵字第六三七四號卷第十至十二頁），原審
雖就上開請示單及工程說明書於審判期日漏未提示，但原審係綜
合卷內證據資料而為無罪之判決，此程序上瑕疵，與判決結果不
生影響，自不得執為適法之上訴理由。上訴意旨(一)(二)(三)係就原審
採證認事之適法職權行使及原判決已說明之事項，再為事實上之
爭執，或未依據卷內訴訟資料，具體指摘原判決有何違背法令之
情形，俱非適法之上訴理由。綜上，應認檢察官關於違反貪污治
罪條例部分之上訴違背法律上之程式，予以駁回。另蔡文田被訴
涉犯刑法第一百三十二條第一項洩密罪嫌部分，該罪核屬刑事訴
訟法第三百七十六條第一款之案件，既經第二審判決，自不得上
訴於第三審法院，檢察官竟復就此部分一併提起上訴，顯為法所
不許，亦應予駁回。
據上論結，應依刑事訴訟法第三百九十七條、第四百零一條、第
三百九十五條前段，判決如主文。
中    華    民    國  一○○  年    三    月    十    日
                      最高法院刑事第五庭
                          審判長法官  林  永  茂  
                                法官  蘇  振  堂  
                                法官  林  立  華  
                                法官  蔡  國  在  
                                法官  陳  春  秋  
本件正本證明與原本無異
                                      書  記  官  
中    華    民    國  一○○  年    三    月   十七   日
                                                      Ｑ